【裁判字號】    95,訴,2232
【裁判日期】    951116
【裁判案由】    勞保
【裁判全文】
臺北高等行政法院判決
                                     95年度訴字第02232號
                              .
原      告  甲○○
被      告  勞工保險局
代  表  人  乙○○（總經理）
訴訟代理人  丁○○
            丙○○
上列當事人間因勞保事件，原告不服行政院勞工委員會中華民國
95年5月5日勞訴字第0950010690號訴願決定，提起行政訴訟。本
院判決如下：
    主  文
原告之訴駁回。
訴訟費用由原告負擔。
    事  實
緣原告係由金錮科技有限公司申報參加勞工保險之被保險人，以
因罹患肺癌術後致殘，於民國（下同）94年6月10日檢附行政院
國軍退除役官兵輔導委員會台北榮民總醫院（下稱台北榮總）同
年5月31日出具之勞工保險殘廢診斷書，向被告申請普通疾病殘
廢給付。案經被告審查，以據上開殘廢診斷書、被告調取原告病
歷資料暨原告補具之Ｘ光片、檢驗資料等審查，原告93年3月16
日胸部Ｘ光片顯示無癌症復發或轉移，94年8月2日肺功能檢查結
果正常，仍可從事原有工作，未達勞工保險殘廢給付標準表規定
之給付標準，乃以94年9月19日保給殘字第09460617020號函否准
所請。原告不服，向勞工保險監理委員會（下稱監理會）申請審
議，經該會以95年1月16日94保監審字第3746號審議駁回。原告
猶未甘服，提起訴願，亦遭決定駁回，遂向本院提起行政訴訟。
茲摘敘兩造訴辯意旨如次：
甲、原告方面：
一、聲明：求為判決
１、訴願決定、審議審定及原處分均撤銷。
２、命被告作成核付原告勞工保險殘廢給付標準表第47障害項目
    第7等級殘廢給付之處分。
３、訴訟費用由被告負擔。
二、陳述：
１、台北榮總主治醫師於勞工保險殘廢診斷書上註記「右上肺葉
    切除、終身僅可從事輕便工作」，被告及其上級機關均迴避
    原告所極力主張之2個要件，即「胸腹部臟器機能遺存顯著
    之障害」及「終身祇能從事輕便工作」。勞工保險殘廢給付
    標準表第47項簡潔清楚規定，凡胸腹部臟器機能遺存顯著障
    害而終身祇能從事輕便工作者，即歸屬第7殘廢等級，另依
    行政院衛生署修正發布之身心障礙等級、身心障礙者鑑定表
    及身心障礙者鑑定相關規定，呼吸器官疾病經治療6個月以
    上，未能改善，經臨床與肺功能評估，確認其病況為不可逆
    之變化，日常生活勉可自理，而有肺臟切除一葉或以上未達
    兩葉者，即列為輕度殘障，可享有輕度殘障之福利，亦說明
    肺臟切除一葉，絕對已影響生活品質與工作能力之事實認定
    ，豈有行政院衛生署已認定原告狀況已達輕度殘障，而被告
    仍一味主張原告身體狀況仍與切除一葉肺葉前相同？
２、按勞工保險殘廢給付標準表既經公布實施，即等同法律條文
    ，被告不採台北榮總主治醫師於診斷書上之註記，屢以其他
    理由玩文字遊戲，惟法律條文不容打折，被告不照章核定，
    嚴重侵害原告權益。原告對於原處分卷附肺功能檢查數據：
    「FVC：97%、FEV1：93%、FEV1/FVC：73%」，以及被告所提
    之行政院勞工委員會89年3月23日最新修正之「補充增列勞
    工保險塵肺症障害等級肺功能損失程度審定標準」之部分，
    並無意見，但不能以此作為判斷標準，原告肺葉已切除一葉
    ，確實遺存顯著障害，且醫生在診斷書上勾選原告「終身僅
    可從事輕便工作」，復依行政院衛生署就身心障礙者之分級
    與鑑定標準，原告所患應已符合標準表第47障害項目第7殘
    廢等級之規定。
乙、被告方面：
一、聲明：求為判決駁回原告之訴，訴訟費用由原告負擔。
二、陳述：
１、按「保險人為審核保險給付或勞工保險監理委員會為審議爭
    議案件認有必要者，得向被保險人、受益人、投保單位、各
    該醫院、診所．．等要求提出報告，或調閱各該醫院、診所
    及投保單位之病歷．．及其他有關文件，被保險人、受益人
    、投保單位、各該醫院、診所．．等均不得拒絕。」、「被
    保險人因普通傷害或罹患普通疾病，經治療終止後，如身體
    遺存障害，適合殘廢給付標準表規定之項目，並經保險人自
    設或特約醫院診斷為永久殘廢者，得按其平均月投保薪資，
    依同表規定之殘廢等級及給付標準，1次請領殘廢補助費，
    殘廢給付標準表如附表二。被保險人領取普通傷病給付期滿
    ，或其所患普通傷病經治療1年以上尚未痊癒，如身體遺存
    障害，適合殘廢給付標準表規定之項目，並經保險人自設或
    特約醫院診斷為永不能復原者，得比照前項規定辦理。」、
    「保險人於審核殘廢給付認為有複檢必要時，得另行指定醫
    院或醫師複檢。」勞工保險條例第28條、第53條及第56條分
    別定有明文。
２、按勞工保險殘廢給付標準表「胸腹部臟器障害」系列第47項
    障害項目規定：「胸腹部臟器機能遺存顯著障害，終身祇能
    從事輕便工作者。」為第7殘廢等級，給付標準440日。次按
    同表「胸腹部臟器障害」系列附註二規定：「胸腹部臟器障
    害等級之審定：胸腹部臟器機能遺存障害，須將症狀綜合衡
    量，永久喪失勞動能力與影響其日常生活活動或社會生活活
    動之狀況及需他人扶助之情形，比照精神、神經障害等級審
    定基本原則，綜合審定其等級。」。再按「診斷書之內容，
    係由醫師依病人病情或依該病人之病歷據實填載，．．至於
    該診斷書所載之病情，是否符合殘障給付標準，係由該殘障
    給付主管機關逕依權責認定。」行政院衛生署89年3月17日
    衛署醫字第89013119號函釋在案。又有關肺功能損失程度之
    審定標準，有行政院勞工委員會89年3月23日最新修正之「
    補充增列勞工保險塵肺症障害等級肺功能損失程度審定標準
    」可參，該標準係參考美國醫學會、美國胸腔醫學會肺部障
    害分類及我國內政部殘障鑑定手冊而來。
３、原告以因罹患肺癌術後成殘，於94年6月檢據向被告申請殘
    廢給付。據台北榮總94年5月31日出具之殘廢診斷書略載：
    「病患於92年8月13日接受右上肺葉切除及淋巴廓清手術，
    現病況穩定，於門診追蹤複查。」。案經被告調閱原告病歷
    資料送請被告特約專科醫師審查，其意見略以︰「93年3月
    16日胸部Ｘ光片顯示無癌症復發或轉移。94年8月2日肺功能
    檢查結果正常，FVC：97%，FEV1：93%，FEV1/FVC：73%，其
    仍可以從事原來工作，不符合給付規定。」據此，被告乃核
    定原告所請殘廢給付應不予給付，揆諸上開規定，並無不合
    ，亦經審議審定及訴願決定維持在案。
４、按被告審核殘廢給付之承辦人員均為一般行政人員，而殘廢
    給付之申請給付與否及等級之判定，又常涉及專業醫理之判
    斷，並非一般承辦人員所能逕行認定，故被告於審核保險給
    付案件時，除以被保險人或受益人檢附之病歷資料、診斷書
    等書面資料予以審核外，如有必要，亦須另外徵詢專科醫師
    意見或實地派員訪查瞭解實情等，此觀勞工保險局組織條例
    第11條第2項規定，勞工保險局（即被告）得視業務需要聘
    用兼任醫師12人至20人，以及勞工保險條例第28條、第56條
    規定保險人（即被告）為審核保險給付，得調查有關之文件
    、得另行指定醫院或醫師複檢等規定自明。若被告僅能依被
    保險人所檢附之診斷書審查，則上開規定將形同具文，亦有
    損被告審核之權限。又依行政院衛生署89年3月17日衛署醫
    字第89013119號函釋規定，雖以專門醫師診斷證明為依據，
    然審查核定權仍在被告。
５、本件被告於審核時，將原告所送申請書件、殘廢診斷書及病
    歷資料送請特約專科醫師審查，意見如前所述。嗣經監理會
    送請特約專科醫師審查，其意見略以︰「朱君因肺癌接受右
    上葉切除手術後肺功能檢查，通氣功能正常，未遺存機能障
    害，不符殘廢給付之規定。」是本件前後既經被告及監理會
    2位特約專科醫師審查，咸認原告所患未遺存機能障害，不
    符殘廢給付之規定，故原處分於法並無不合。原告稱其符合
    衛生署公布實施「身心障礙等級」輕度殘障之認定云云，惟
    勞工保險殘廢給付標準表之立法結構，原係以「身體障害之
    狀態」即所遺障害之程度為評價且為殘廢等級區分之基準，
    於胸腹部臟器障害，須將症狀及永久喪失勞動能力與影響其
    日常生活活動或社會生活活動之狀況及需他人扶助之情形綜
    合衡量，故與上開「身心障礙等級」之認定要件並不相同，
    原處分係依勞工保險殘廢給付標準表所為審定，原告所提身
    心障礙者之分級與鑑定標準，尚難比附援引執為有利原告之
    論據，併予敘明。
    理  由
一、被告代表人原為史哲，95年7月10日變更為蔡吉安，嗣於同
    年8月16日變更為乙○○，茲由渠等具狀聲明承受訴訟，核
    無不合，應予准許。
二、按「被保險人因普通傷害或罹患普通疾病，經治療終止後，
    如身體遺存障害，適合殘廢給付標準表規定之項目，並經保
    險人自設或特約醫院診斷為永久殘廢者，得按其平均月投保
    薪資，依同表規定之殘廢等級及給付標準，1次請領殘廢補
    助費，．．。被保險人領取普通傷病給付期滿，或其所患普
    通傷病經治療1年以上尚未痊癒，如身體遺存障害，適合殘
    廢給付標準表規定之項目，並經保險人自設或特約醫院診斷
    為永不能復原者，得比照前項規定辦理。」勞工保險條例第
    53條定有明文。又依勞工保險殘廢給付標準表胸腹部臟器障
    害系列附註二規定，胸腹部臟器障害等級之審定：胸腹部臟
    器機能遺存障害，須將症狀綜合衡量，永久喪失勞動能力與
    影響其日常生活活動或社會生活活動之狀況及需他人扶助之
    情形，比照精神、神經障害等級審定基本原則，綜合審定其
    等級。其中「胸腹部臟器機能遺存顯著障害，終身祇能從事
    輕便工作者。」係屬第47障害項目第7殘廢等級，給付標準
    440日。再參照行政院勞工委員會89年3月23日台89勞保三字
    第0011267號函修正補充增列勞工保險塵肺症障害等級肺功
    能損失程度審定標準規定，符合FVC：60-79%，FEV1：60-79
    %，FEV1/FVC：60-74%，DLCO：60-79%，VO2max：20-25ml/
    kg.min，肺功能損失程度10-25%者，按勞工保險殘廢給付標
    準表第52項「胸腹部臟器遺存障害者」發給第12等級給付；
    符合FVC：51-59%，FEV1：41-59%，FEV1/FVC：51-59%，
    DLCO：41-59%，VO2max：15-20ml/kg.min，肺功能損失程度
    26-50%者，按勞工保險殘廢給付標準表第47項「胸腹部臟器
    機能遺存顯著障害，終身祇能從事輕便工作者」發給第7等
    級給付；符合FVC：41-50%，FEV1：31-40%，FEV1/FVC：41-
    50%，DLCO：31-40%，肺功能損失程度51-100%者，按勞工保
    險殘廢給付標準表第46項「胸腹部臟器機能遺存顯著障害，
    終身不能從事工作者」發給第3等級給付。註：1.FEV1：第1
    秒分時肺活量。2.FVC：用力肺活量。3.DLCO：氣體交換，
    肺彌散功能。4.VO2max：最高耗氧量。5.上開標準參考美國
    醫學會、美國胸腔醫學會肺部障害分類及我國內政部殘障鑑
    定手冊。
三、本件原告係由金錮科技有限公司申報參加勞工保險之被保險
    人，以因罹患肺癌術後致殘，於94年6月10日檢附台北榮總
    同年5月31日出具之勞工保險殘廢診斷書，向被告申請普通
    疾病殘廢給付。案經被告審查，以據上開殘廢診斷書、被告
    調取原告病歷資料暨原告補具之Ｘ光片、檢驗資料等審查，
    原告93年3月16日胸部Ｘ光片顯示無癌症復發或轉移，94年8
    月2日肺功能檢查結果正常，仍可從事原有工作，未達勞工
    保險殘廢給付標準表規定之給付標準，乃以94年9月19日保
    給殘字第09460617020號函否准所請。原告不服，向監理會
    申請審議，經該會以95年1月16日94保監審字第3746號審議
    駁回。原告猶未甘服，提起訴願，亦遭決定駁回，遂向本院
    提起行政訴訟，並以事實欄所示各節據為爭議。惟查：
１、本件原告因肺癌而切除右上肺葉，且其肺功能檢查數據為「
    FVC：97%、FEV1：93%、FEV1/FVC：73%」之事實，為兩造所
    不爭執，並有勞工保險殘廢診斷書、肺功能檢查報告等附原
    處分卷可稽，自堪信為真實。
２、行政院勞工委員會89年3月23日台89勞保三字第0011267號函
    修正補充增列勞工保險塵肺症障害等級肺功能損失程度審定
    標準，雖係就塵肺症障害等級肺功能損失程度所定審定標準
    ，然查勞工保險殘廢給付標準表胸腹部臟器障害系列附註四
    規定：「『塵肺症』障害等級之審定：塵肺症障害亦應按照
    前述『胸腹部臟器障害』等級審定之原則，審定其等級。」
    ，準此，上開審定標準亦得執為本件肺功能損失程度之審定
    依據。經查，原告因肺癌而切除右上肺葉，惟其肺功能檢查
    數據為「FVC：97%、FEV1：93%、FEV1/FVC：73%」，未達上
    開審定標準之殘廢程度，被告據此否准原告所請普通疾病殘
    廢給付，經核並無不洽。
３、況本件經被告及監理會之特約專科醫師就原告殘廢診斷書、
    病歷資料、Ｘ光片及檢驗資料等加以審查，審查意見分別明
    載：「93/3/16胸部Ｘ光顯示無癌症復發或轉移。94/8/2肺
    功能檢查結果正常，FVC：97%，FEV1：93%，FEV1/FVC：73%
    ，參考美國胸腔病學會標準，其仍可以從事原來各種工作，
    不符合給付規定。」、「甲○○先生因肺癌接受右上葉切除
    ，手術後肺功能檢查，通氣功能正常，未遺存機能障害，不
    符殘廢給付之規定。」等語，有該審查意見表附原處分卷及
    審定卷可稽。從而，被告以原告所患不符勞工保險條例第53
    條請領規定，乃否准所請殘廢給付，於法即無不合。
４、按「本局得視業務需要聘用兼任醫師12人至20人」勞工保險
    局組織條例第11條第2項前段定有明文；另「保險人為審核
    保險給付或勞工保險監理委員會為審議爭議案件認有必要者
    ，得向被保險人、受益人、投保單位、各該醫院、診所或領
    有執業執照之醫師、助產士等要求提出報告，或調閱各該醫
    院、診所及投保單位之病歷、薪資帳冊、檢查化驗紀錄或放
    射線診斷攝影片（Ｘ光照片）及其他有關文件，被保險人、
    受益人、投保單位、各該醫院、診所及領有執業執照之醫師
    或助產士等均不得拒絕。」、「保險人於審核殘廢給付認為
    有複檢必要時，得另行指定醫院或醫師複檢。」為勞工保險
    條例第28條及第56條所規定。可知法令明文規定保險人（即
    被告）為審核保險給付，或監理會為審議爭議案件，得調查
    有關之文件，得另行指定醫院或醫師複檢，並得通知出具診
    斷書之醫院診所檢送必要之有關診療病歷或Ｘ光片等，而被
    告為審核被保險人是否符合給付標準表之殘廢等級，自得依
    職權送請其聘用之專業醫師表示審查意見，或以監理會專業
    醫師之審查意見，以為其審核之參據，此項專業醫師審查意
    見之審核，要屬被告之法定職權。易言之，被保險人申請保
    險給付時，所檢據特約醫院出具之診斷證明書，僅係其申領
    保險給付之必備要件；惟被告審核是否符合給付標準時，要
    非僅以該診斷證明書為唯一參據，此觀上開法條規定自明。
    再者，行政程序法第36條及第41條第1項分別規定：「行政
    機關應依職權調查證據，不受當事人主張之拘束，對當事人
    有利及不利事項一律注意。」「行政機關得選定適當之人為
    鑑定。」。查被告係勞工保險之保險人，於當事人向其提出
    勞工保險各項給付申請時，被告須開始行政程序，並有上揭
    依職權調查證據之義務，且於遇有醫理上之諸疑義時，得以
    具有專業知識之第三人即專科醫師，於行政程序中陳述關於
    特別法規或經驗定則之意見，而以其陳述，為證據之用。查
    本件被告係依原告所提勞工保險殘廢診斷書，經調取原告於
    台北榮總之相關病歷資料、Ｘ光片及檢驗資料等，並且參酌
    被告及監理會特約專科醫師之專業意見，綜合審查而為終局
    之核定，核其處分並無違法可言。
５、身心障礙者保護法係政府為身心障礙者規劃並推行各項扶助
    及福利措施，核與勞工保險制度中，被保險人須盡繳費義務
    始能享有給付權益，具有風險分擔及自助性質之社會保險性
    質有別，其立法目的、規範對象、請領要件、給付內容或補
    助措施亦均不相同，勞工保險之被保險人如欲請領殘廢給付
    ，自應依勞工保險條例及殘廢給付標準表之相關規定辦理，
    核與其所患是否符合行政院衛生署修正發布之身心障礙等級
    、身心障礙者鑑定表及身心障礙者鑑定相關規定而得否享有
    身心障礙者保護法所定之各項扶助福利措施無涉，是原告執
    其所患符合上開行政院衛生署規定，即稱其本人得比照請領
    本件殘廢給付云云，殊無可採。
四、綜上所述，本件原處分並無違誤，審議審定、訴願決定遞予
    維持，俱無不合。原告徒執前詞訴請撤銷，並請求判命被告
    作成核付原告勞工保險殘廢給付標準表第47障害項目第7等
    級殘廢給付之處分，均為無理由，應予駁回。
據上論結，本件原告之訴為無理由，爰依行政訴訟法第98條第3
項前段，判決如主文。
中    華    民    國    95   年    11    月     16    日
                        第六庭審判長法  官  吳慧娟
                                    法  官  陳鴻斌
                                    法  官  曹瑞卿
上為正本係照原本作成。
如不服本判決，應於送達後20日內，向本院提出上訴狀並表明上
訴理由，如於本判決宣示後送達前提起上訴者，應於判決送達後
20日內補提上訴理由書（須按他造人數附繕本）。
中    華    民    國    95   年    11    月     16    日
                                    書記官  方偉皓


司法院資訊處製作；財團法人民間司法改革基金會備份。
